臺灣高雄地方法院民事判決　　九十二年度簡上字第二○四號
　　上　訴　人　丁○○
　　　　　　　　丙○○
　　被上　訴人　龍星昇第五資產管理股份有限公司
?
　　法定代理人　乙○○
　　訴訟代理人　甲○○
右當事人間塗銷所有權移轉登記事件，上訴人對於中華民國九十一年十二月三十一日
本院高雄簡易庭第一審判決提起上訴，本院民國九十三年三月二十三日言詞辯論終結
，判決如下：
    主　文
原判決廢棄。
被上訴人在第一審之訴駁回。
第一、二審訴訟費用由被上訴人負擔。
    事實及理由
一、本件原被上訴人高雄區中小企業銀行股份有限公司已於九十二年十月二十七日將
    本件對上訴人丙○○之債權債務讓與被上訴人龍星昇第五資產管理股份有限公司
    ，並依金融機構合併法規定，將債權讓與事實登報公告以代通知，並由龍星昇第
    五資產管理股份有限公司聲明承受本件訴訟，經核並無不合，爰准許之；另本件
    因屬固有必要共有訴訟，丁○○提起上訴之效力應認及於丙○○，爰併列丙○○
    為上訴人；先予明。
二、本件上訴人丙○○經合法通知，未於言詞辯論期日到場，核無民事訴訟法第三百
    八十六條所列各款之情形，爰依被上訴人聲請，由其一造辯論而為判決。
三、被上訴人起訴主張：
  (一)上訴人丙○○向被上訴人申請領用信用卡，約定依被上訴人寄送之信用卡消費對
    帳單所指定之日期及方式繳付消費款，如逾期未付則自未付帳款對帳單列印日起
    至清償日止，按日息萬分之五計算之利息，及依上開利息總額百分之十計付違約
    金；而丙○○迄九十年九月二十三日止，尚欠消費款（含預借現金、手續費）合
    計新台幣（下同）一十三萬零三百一十六元，屢經催討仍置不理，依上揭約款約
    定，丙○○即應一次全數清償，並加付利息違約金。
  (二)丙○○於九十年七月三十一日將其所有坐落高雄縣鳳山市○○段一四四號土地應
    有部分一萬分之三百，及其上建物建號三三０二號，門牌號碼高雄市○○路○段
    二一二巷十七號五樓所有權全部（下稱系爭房地），無償贈與其夫即上訴人丁○
    ○，並於九十年八月十七日辦妥所有權移轉登記，丙○○因此陷於無資力，故其
    所為贈與及移轉所有權之行為均有害及被上訴人之債權，依民法第二百四十四條
    規定應予撤銷。因丙○○怠於行使其權利，被上訴人為保全自己債權，自得依民
    法第二百四十二條規定代位丙○○行使權利。
    並聲明：求為判決駁回上訴。
四、上訴人丁○○則以：
　(一)上訴人丙○○係於九十年七月三十一日以贈與為原因將系爭房地所有權移轉登記
    為上訴人丁○○所有，但丁○○需負擔系爭房地原有抵押貸款三百六十五萬元，
    故丁○○取得系爭房地所有權並非全無對價，而係以三百六十五萬元代價向丙○
    ○買受系爭房地，故由外在客觀行為即可明知，上訴人取得系爭房地並非單純無
    負擔受贈與，而係一附有擔保實際借款三百六十五萬元之抵押權，且丁○○並以
    向大眾銀行借新還舊方式代償第二信用合作社之貸款三百六十五萬元（丁○○自
    行湊款四十萬元、向大眾銀行貸款三百二十五萬元），是丁○○所承受者除系爭
    房地所有權外，尚有抵押限定物權，因此是否損及被上訴人債權，需以系爭房地
    於移轉當時之公平客觀價值減除其上之物上負擔抵押權三百六十五萬元為斷，然
    系爭房地之價值在實質上低於當時之抵押債權三百六十五萬元；丁○○因居住於
    該屋內已有一段時日有所感情希望能保有房屋之原因，始與丙○○協商由丁○○
    以承受抵押權為對價而取得所有權；故系爭房地之移轉登記並非單純無償贈與，
    而係附有丁○○需清償貸款之約定，並未損害被上訴人之債權甚明。
  (二)被上訴人就上訴人二人所為究有何有害及債權之事實並未舉證證明以實其說，且
    亦同意丁○○所系爭房地於移轉當時之客觀價值已不及抵押債權三百六十五萬元
    ，故上訴人所為並非無償贈與，亦未損及債權人之債權。況丙○○本已無資力，
    並非將系爭房地過戶予丁○○後始無資力。
    並聲明：求為判決(一)原判決廢棄。(二)被上訴人在第一審之訴駁回。
五、被上訴人主張上訴人丙○○向被上訴人申請領用信用卡，尚積欠消費款（含預借
    現金、手續費）一十三萬零三百一十六元及利息違約金，而丙○○於九十年七月
    三十一日將其所有系爭房地之所有權，以無償贈與為由移轉登記予丁○○，並於
    九十年八月十七日辦妥所有權移轉登記等事實，業據提出國際信用卡申請書及約
    定條款、繳款通知書、土地及建物登記謄本、建物所有權狀等為證，且為上訴人
    所不爭執，自應認為真實。兩造爭執要點為：丙○○所為移轉登記系爭房地所有
    權予丁○○之行為，是否有害及於被上訴人之債權？本院判斷意見如下：
  (一)按債務人所為之無償行為，有害及債權者，債權人得聲請撤銷之，民法第二百四
    十四條第一項定有明文。是須債權受有詐害的債權人始得提起上開撤銷權之訴。
    惟該條撤銷權之行使，端視債務人之行為，是否有害於債權而論。而當事人主張
    有利於己之事實者，就其事實有舉證責任，亦為民事訴訟法第二百七十七條所明
    定。且債權人對債務人債權存在且受詐害之事實，為權利發生之要件，債權人就
    此利己之權利發生事實，自應負舉證責任。本件上訴人丁○○雖以其受贈系爭房
    地同時負擔抵押貸款三百六十五萬元，並以其後以借新還舊方式另向大眾銀行貸
    款清償原由丙○○設定抵押之第二信用合作社貸款，故其並非無償受贈與，然查
    丁○○所受贈與系爭房地雖係有負擔之贈與，惟仍屬無償契約，故如合於民法第
    二百四十四條第一項規定之要件，債權人自得訴請法院撤銷之。
  (二)惟查本件上訴人丁○○於九十年八月十七日以贈與為由，自上訴人丙○○處移轉
    登記取得系爭房地所有權，惟系爭房地自八十八年三月二十二日起已由丙○○向
    高雄市第二信用合作社設定抵押並貸款三百六十五萬元，而於九十年八月十七日
    移轉所有權予丁○○時，前揭貸款之本金尚有三百六十五萬元，其後由丁○○向
    大眾銀行設定抵押，並分別於九十年十月二十三日先為一部清償八十二萬元，九
    十年十一月七日始由大眾銀行代償其餘款項二百八十三萬元等事實，有本院職權
    函查之高雄市第二信用社九十二年十二月二十九日高二信業存字第三七九０號函
    及附件，及上訴人丁○○所提高雄市第二信用社放款帳卡、回條、扣款委託書等
    為證，足認上訴人丁○○所述其所受贈負有負擔即貸款三百六十五萬元之詞為真
    ；而系爭房地於移轉登記為丁○○所有時，房地本身價值確不足三百餘萬元之事
    實，亦為被上訴人到庭所不爭執（本院九十二年十月七日準備程序筆錄），是丁
    ○○受贈與系爭房地因而所應負之負擔，既高於房地本身之價值，上訴人二人所
    為非屬詐害債權之行為應堪認定；足認本件上訴人丙○○所為無償贈與之行為，
    並無害及債權人即被上訴人債權之可能；況被上訴人就主張上訴人二人所為係屬
    詐害債權之行為，亦未舉證證明以實其說。
  (三)本件上訴人二人所為移轉登記系爭房地所有權之行為非屬詐害行為既已如前述，
    被上訴人自不得依民法第二百四十四條第一項規定，訴請撤銷詐害債權；另被上
    訴人主張代位丙○○請求丁○○塗銷系爭房地所有權之移轉登記，亦屬於法
六、綜上所述，被上訴人依撤銷債權之法律關係，起訴請求上訴人丙○○與丁○○間
    就坐落高雄縣鳳山市○○段一四四號土地應有部分一萬分之三百，及其上建物建
    號三三０二號，門牌號碼高雄市○○路○段二一二巷十七號五樓所有權全部於九
    十年八月十七日之贈與與物權移轉行為應予撤銷及主張代位上訴人丙○○請求丁
    ○○就前項所示不動產以夫妻贈與為原因而為之所有權移轉登記應予塗銷，回復
    登記為丙○○所，並無理由，應予駁回。原審為被上訴人勝訴之判決，自有未洽
    。上訴意旨指摘原判決不當，求予廢棄，為有理由，應由本院將原判決廢棄，並
    改判如主文第二項所示。
七、本件因事證已臻明確，兩造其餘攻擊、防禦方法及所為之立證，與判決之結果不
    生若何影響，無庸再逐一予以論究。
據上論結：本件上訴為有理由，依民事訴訟法第四百三十六條之一第三項、第四百五
十條、第七十八條，判決如主文。
中　　　華　　　民　　　國　　九十三　　年　　　四　　　月　　　六　　　日
                              民事第五庭
~B審判長法官　陳嘉惠
~B法　　　官　黃宏欽
~B法　　　官　林玉心
右為正本係照原本作成。
對於簡易訴訟程序之第二審裁判，其上訴利益逾第四百六十六條所定之額數者，當事
人僅得以其適用法規顯有錯誤為理由，逕向最高法院提起上訴。
對於簡易訴訟程序之第二審裁判，提起第三審上訴，須經原裁判法院之許可。前項情
形，以訴訟事件所涉及之法律見解具有原則上之重要性者為限。
如不服本判決，應於判決送達後二十日內向本院提出上訴狀並表明符合前述規定之上
訴理由，如於本判決宣示後送達前提起上訴者，應於判決送達後十日內補提上訴理由
書（須附繕本）。未依前項規定，表明上訴理由者，毋庸命其補正，由原法院裁定駁
回之。
中　　　華　　　民　　　國　　九十三　　年　　　四　　　月　　　六　　　日
~B法院書記官　陳家宏
附註：
民事訴訟法第四百六十六條之一（第一項、第二項）：
對於第二審判決上訴，上訴人應委任律師為訴訟代理人。但上訴人或其法定代理人具有
律師資格者，不在此限。
上訴人之配偶、三親等內之血親、二親等內之姻親，或上訴人為法人、中央或地方機關
時，其所屬專任人員具有律師資格並經法院認為適當者，亦得為第三審訴訟代理人。
